【裁判字號】    89,上易,1823
【裁判日期】    890623
【裁判案由】    恐嚇取財
【裁判全文】
臺灣高等法院臺中分院刑事判決                  八十九年度上易字第一八二三號
    上  訴  人  臺灣台中地方法院檢察署檢察官
    被      告  乙○○
右上訴人因被告恐嚇取財案件，不服臺灣臺中地方法院八十八年度訴字第一四四五號
中華民國八十九年六月二十三日第一審判決（起訴案號：臺灣臺中地方法院檢察署八
十八年度偵字第一三三一四號），提起上訴，本院判決如左：
      主  文
上訴駁回。
      理  由
一、本件公訴人之公訴意旨略以：被告乙○○（以下簡稱為被告）因多次向被害人蔡
    王麗真借款未成，竟意圖為自己不法之所有，而於民國（下同）八十八年六月一
    日凌晨一時三十分許，持一把尖刀進入台中縣梧棲鎮○○路○段一六七號即蔡王
    麗真所開設之小吃店內，高舉尖刀對當時站在櫃抬內算錢之蔡王麗真恫稱：「我
    借五千元沒有，那這把刀有無價值新台幣（下同）五千元？」等語，對蔡王麗真
    施加恫嚇，欲迫使蔡王麗真交付五千元，蔡王麗真因而心生畏懼，適因當時有顧
    客甲○○在場，見狀趨前將被告所持尖刀奪下，蔡王麗真即將此尖刀放在被告駕
    駛車輛之檔風玻璃，並報警前來，被告始未得逞，因認被告涉犯刑法第三百四十
    六條第二項、第一項之恐嚇取財未遂罪等情。
二、惟按犯罪事實應依證據認定之，無證據不得推定其犯罪事實；又不能證明被告犯
    罪者，即應諭知無罪之判決，此於刑事訴訟法第一百五十四條、第三百零一條第
    一項前段分別定有明文。次按事實之認定，應憑證據，如未能發現相當證據，或
    證據不足以證明，自不能以推測或擬制之方法以為裁判基礎；又認定不利被告之
    事實，須依積極證據，苟積極證據不足為不利於被告事實之認定時，即應為有利
    於被告之認定，更不必有何有利之證據；另告訴人之告訴，係以使被告受刑事訴
    追為目的，是其陳述是否與事實相符，仍應調查其他證據以資審認；又被害人之
    陳述如無瑕疵，且就其他方面調查又與事實相符，固足採為科刑之基礎，倘其陳
    述尚有瑕疵，則在未究明前，遽採為論罪科刑之根據，即難認為適法；且測謊鑑
    定，係因一般人在說謊時，會產生遲延、緊張、恐懼、不安等心理波動現象，乃
    以科學方法，由鑑定人利用測謊儀器，將受測者之上開情緒波動反應加以紀錄，
    用以分析判斷受測者之供述是否違反其內心之真意而屬虛偽不實，故測謊鑑定，
    倘鑑定人具備專業之知識技能，復基於保障緘默權而事先獲得受測者之同意，所
    使用之測謊儀器及其測試之問題與方法又具專業可靠性時，該測謊結果，如就有
    利之供述，經鑑定人分析判斷有不實之情緒波動反應，依補強性法則，雖不得作
    為有罪判決之惟一證據，但非無證據能力，仍得供裁判之佐證，其證明力如何，
    事實審法院有自由判斷之職權，反之，若其有利之供述，經鑑定並無任何虛偽供
    述之情緒波動反應，又無其他合法之積極證據足以證明該部分之犯罪事實時，即
    可印證其真實性，非不得為有利於受測者之認定，以上有最高法院三十年上字第
    八一六號、四十年臺上字第八六號、八十三年度台上字第九八九號、八十八年度
    台上字第二九三六號等判決可資參照。
三、本件公訴人指訴被告犯有刑法第三百四十六條第二項、第一項之恐嚇取財未遂罪
    嫌，無非係以被害人蔡王麗真之指訴、證人甲○○之證述，及本案有查扣被告所
    有之尖刀一把等情，為提起本件公訴之依據。惟本案被告堅決否認其有公訴人所
    指訴之前開恐嚇取財未遂犯行，辯稱：案發當晚十一、十二時許，伊即至被害人
  所經營有女陪侍之「香醇小吃店」欲消費，但蔡王麗真見伊已有酒意，不讓伊進
    入，因伊堅持要進入並有罵蔡王麗真，蔡王麗真即叫甲○○將伊打傷，後恐伊提
    出傷害告訴，即通知警員前來，並誣賴伊有恐嚇取財之行為，但實無此事，扣案
    之尖刀係伊平日殺鴨所用，此為伊之職業，伊平常亦將此刀放在車上，伊並未持
    以向蔡王麗真恐嚇等語。
四、經查：本案被害人蔡王麗真雖指訴被告有前開恐嚇取財未遂之犯行，另證人甲○
    ○亦證稱確有此事。惟依其等之指訴及證述，本案被害人蔡王麗真於警訊時係指
    稱：「我當時正在櫃檯結算帳目時，乙○○右手反手持刀抵住我頭部，並向我出
    言恐嚇要我交出五千元時，我心生畏懼正好甲○○見狀強行奪下尖刀」等情（見
    被害人蔡王麗真之警訊筆錄），另證人甲○○於警訊時係證稱：「當時我前往香
    淳小吃店欲還清之前消費未結帳目時，適巧有一男子叫乙○○者，持一把水刀
    向小吃店老板娘要新台幣五千元，並以右手反手持刀高至其頭部，恐嚇要錢財」
    等語（見甲○○之警訊筆錄），惟經原審訊問，被害人蔡王麗真卻指稱：「他是
    一進門將刀子揮得高高的說這值五千元，他沒有捉住我，他沒把刀架在我脖子上
    ，他刀子沒有靠近身體．．．」云云（見原審卷宗第九十六頁）。是被害人蔡王
    麗真就其有無遭受被告持刀抵住脖子或靠近身體等情所為之陳述，已前後不一，
    其所指訴之情節亦與證人甲○○之證述情節並不一致，其等上開之指訴與證述已
    非可遽信為真實。復經本院就案發當時之情形隔離訊問結果，被害人蔡王麗真係
    指訴：「當天他（指被告）沒有開口向我要錢」、「他（指被告）那天拿刀進來
    ，我在櫃抬，他就說這刀有沒有價值五千元」、「當天我沒有說話」「當天他（
    指被告）反手握刀在胸前比劃說這刀有沒有價值五千元」、「他（指被告）刀是
    拿的高高的」等語（見本院卷宗第二十一、二十二頁）。惟甲○○卻證稱：「他
    （指被告）刀拿起來後，就放在櫃抬以手按住」、「他說妳看這把刀值多少錢」
    、「乙○○是要向蔡王麗真借五千元」、「我有聽到蔡王麗真說我那有錢可以借
    你」等情。依其等在本院之指證，無論就被告在櫃抬前如何持刀恐嚇之動作，及
    被告所說言語，以及被害人蔡王麗真有無應答等事項，均有顯著之岐異，且其等
    在本院之上開指證，亦均與其等先前在警局或原審應訊時之指證有所不符，而顯
    有瑕疵。依前開說明，自不得以其等之指證，作為對被告論罪科刑之依據。又本
    案被告平常確在宰鴨場工作，扣案之尖刀亦為其平常宰鴨所用，此亦為被害人蔡
    王麗真所是認之事實，並有被告於原審所提出之工作證明書一紙附卷可證（見原
    沈卷宗第二十頁）。被告辯稱此把尖刀係其平日工作所用，而隨車攜帶，自屬可
    以採信。另本案警員接到被害人蔡王麗真之報案前來處理之時，係被害人蔡王麗
    真從被告之車上將扣案之尖刀拿給警員，此亦係被害人蔡王麗真所是認之事實。
    如被告果有手持前開尖刀對被害人蔡王麗真恐嚇錢財，而被甲○○奪下該刀，而
    被害人蔡王麗真又已報警處理，在此情形，被害人蔡王麗真只需於警員到達之後
    ，將該把尖刀交付警員以為物證即可，何以反將此把尖刀放到被告車上，並於警
    員到達之後，再到被告之車上取刀？復參酌被告於警訊中所稱伊遭甲○○毆打乙
    節，業據其於偵查中即提出診斷證明書一紙為證（被告於八十六年六月十六日刑
    事答辯狀所附證物），另經原審法院將被告送法務部調查局測謊，經該局以控制
    問題法鑑定結果，被告關於「其未持刀進入小吃部」、「其未說小刀值五千元」
    等問題，經測試無情緒波動反應，應未說謊，有該局八十九年四月二十九日 (八
    九)陸 (三)字第八九０二八一九八號鑑定通知書一紙附卷足為佐證等情，被告辯
    稱伊無公訴人所指訴之犯行，應堪採信。
五、綜上所述，本案查無積極之證據足以證明被告有公訴人所指訴之犯行。原審因而
    依法為被告無罪之諭知，核無不合。公訴人仍執前詞，以本案有查扣尖刀一把為
    證，及被害人蔡王麗真及證人甲○○有指證被告之犯行，並認其等與被告並無恩
    怨，不致構詞誣陷，以及被告亦有可能因酒醉鬧事而犯本案等情，指謫原審判決
    被告無罪不當，其上訴核無理由，應予駁回。
六、據上論斷，應依刑事訴訟法第三百六十八條，判決如主文。
本案經檢察官丙○○到庭執行職務。
中      華      民      國    八十九      年      十      月    四      日
                              臺灣高等法院臺中分院刑事第三庭
                                    審判長法  官  方  艤  駐
                                          法  官  胡  忠  文
                                          法  官  廖  柏  基
右正本證明與原本無異。
不得上訴。
                                          書記官  柯  孟  伶
中      華      民      國    八十九      年    十      月    五      日
                                                                        Ｋ


司法院資訊處製作；財團法人民間司法改革基金會備份。
